【裁判字號】    97,保險,23
【裁判日期】    970729
【裁判案由】    給付保險金
【裁判全文】
臺灣高雄地方法院民事判決              97年度保險字第23號
原      告  乙○○
法定代理人  丁○○
被      告  國泰世紀產物保險股份有限公司
法定代理人  丙○○
訴訟代理人  甲○○
上列當事人間請求給付保險金事件，經本院於民國97年7 月15日
言詞辯論終結，判決如下：
    主  文
原告之訴駁回。
訴訟費用由原告負擔。
    事  實  及  理  由
一、原告主張：
  (一)原告因交通事故受有傷害，至今依舊意識不清而無法處理自
    己之事務，經鈞院於民國95年6 月29日以95年度禁字第140
    號裁定宣告為禁治產人，並由其配偶丁○○擔任監護人，故
    丁○○為原告之法定代理人。
  (二)原告於94年1 月5 日向被告投保一年期團體傷害保險契約，
    保險證號碼1501字第94PAI0038 號，保險期間自94年1 月5
    日起至95年1 月5 日止，約定意外死殘保險金額新台幣（下
    同）300 萬元及傷害住院日額2,000 元（下稱系爭保險契約
    ）。嗣原告於94年11月18日3 時10分許，騎乘機車行經高雄
    縣鳳山市○○路175 巷口時，因訴外人吳麗玉違規停放車牌
    號碼5G-1721 號自小客車之過失，致生交通事故（下稱系爭
    車禍），造成原告受有「頭部外傷併顱內出血、肺部挫傷併
    呼吸衰竭、臉部撕裂傷、水腦症」等傷害，經送往財團法人
    長庚紀念醫院高雄分院（下稱高雄長庚醫院）住院治療至95
    年1 月27日出院，計住院71日，依系爭保險契約約定，被告
    應給付傷害住院日額保險金計142,000 元（2000元×71 日
    ＝142000元），又原告經治療後，目前左側肢體癱瘓，無法
    工作，為維持生命必要之日常生活活動，全需他人扶助，已
    屬第一級殘廢，被告自應給付第一級殘廢保險金300 萬元。
    經向被告提出保險理賠之申請，卻遭被告以95年8 月10日（
    95）保字第210-28號函拒絕理賠。為此，爰依保險契約法律
    關係，提起本件訴訟。
  (三)並聲明：被告應給付原告3,142,000 元，及自95年8 月10日
    起至清償日止，按年息百分之10計算之利息。
二、被告則以：
  (一)按被保險人直接因飲酒後駕（騎）車，其吐氣或血液所含酒
    精成份超過道路交通法令規定標準，致其殘廢或死亡，保險
    人不負給付保險金責任；系爭保險契約第22條第1 項第3 款
    約定有除外責任事由。本件原告發生系爭車禍後，經送高雄
    長庚醫院急救時之抽血檢驗，酒精濃度為197.6mg/dl（換算
    呼氣測試酒精濃度為0.98mg/l），是系爭車禍之發生原因，
    係因原告酒後駕車所致，已違反道路交通安全規則第114 條
    第2 款規定，符合系爭保險契約所約定之除外責任事由，被
    告依約自得拒絕賠償。又系爭車禍發生之原因，固有吳麗玉
    違規停車之情事，然原告於飲酒後酒精濃度值既達197.6mg/
    dl，其肇事率約為一般人50倍以上，已無安全騎乘機車之能
    力，是原告飲酒過量仍為駕駛行為，實為系爭車禍發生之直
    接原因。
  (二)並聲明：(1)駁回原告之訴。(2)如受不利判決，願供擔保宣告
    免為假執行。
三、兩造不爭執之事項及簡化之爭點為：
  (一)兩造不爭執事項：
  1.原告於94年1 月5 日向被告投保一年期團體傷害保險契約，
    保險期間自94年1 月5 日起至95年1 月5 日止，約定意外死
    殘保險金額300 萬元及傷害住院日額2,000 元。
  2.原告於系爭保險契約有效期間內，即於94年11月18日3 時10
    分許，騎乘機車行經高雄縣鳳山市○○路175 巷口時，發生
    系爭車禍，受有「頭部外傷併顱內出血、肺部挫傷併呼吸衰
    竭、臉部撕裂傷、水腦症」等傷害，送至高雄長庚醫院住院
    治療至96年1 月27日出院，共住院71日。
  3.原告因系爭車禍受傷送至高雄長庚醫院急救時，抽血檢驗酒
    精濃度為197.6mg/dl（換算呼氣測試酒精濃度為0.98mg /l
    ）。
  4.原告因系爭車禍受有傷害，至今依舊意識不清而無法處理自
    己之事務，經本院以95年度禁字第140 號裁定宣告為禁治產
    人，並由其配偶丁○○擔任監護人。
  5.原告因系爭車禍所受傷害，符合系爭契約附表一所定第一級
    殘廢程度。
  (二)兩造爭執事項：
    原告飲酒後騎乘機車與因系爭車禍受有傷害間，有無直接因
    果關係？即原告酒後騎乘機車是否已符合系爭保險契約所約
    定之除外責任？
四、前揭不爭執事項，業據原告提出本院95年度禁字第140 號民
    事裁定1 份、系爭保險契約保險證1 紙、道路交通事故證明
    書及初步分析研判表、診斷證明書1 紙、被告95年5 月22日
    （95）高分服字第103 號函及95年8 月10日（95）保字第21
    0-28號函（本院審卷第7 至14頁）、高雄長庚醫院97年7 月
    7 日診斷證明書1 紙及原告之身心障礙手冊1 紙（本院審卷
    第193 頁）等為證，並有高雄縣政府警察局97年4 月25日高
    縣警交字第0970017087號函暨所附系爭車禍相關資料1 份（
    見本院審卷第128 至148 頁）附卷可稽，固堪認為真實。是
    本件應審究者為原告飲酒後騎乘機車與因交通事故受有傷害
    間，有無直接因果關係？即原告酒後騎乘機車是否已符合系
    爭保險契約所約定之除外責任？茲析述本院得心證之理由如
    下：
  (一)按汽車停車時，應依車輛順行方向緊靠道路右側停車，道路
    交通安全規則第112 條第2 項定有明文。查，吳麗玉所有車
    牌號碼5G-1721 號自小客車，係以車頭與該路邊線呈近約90
    度角方式停放，而非順向緊靠道路右側停車，有道路交通故
    現場圖及現場相片3 張（見本院審卷第129 、141 頁）在卷
    可按；準此，吳麗玉就系爭車禍之發生，有疏未注意應順向
    緊靠道路右側停車之過失。又按汽車駕駛人飲用酒類後，其
    吐氣所含酒精成分超過每公升0.25毫克或血液中酒精濃度超
    過百分之0.05以上者，不得駕車，道路交通規則第114 條第
    2 款亦有明文。即依一般情形，駕駛者如其呼氣酒精濃度高
    達每公升0.25毫克以上，依相關科學實證，已有不能安全駕
    駛車輛之虞，而禁止其駕（騎）車，以原告當時之呼氣酒精
    濃度不僅超過每公升0.25毫克而已，且高達每公升0.98毫克
    。而各個人之身體狀況對酒精反應程度雖屬不一，然參見卷
    附酒精對駕駛行為績效影響之研究碩士論文（見本院審卷第
    45至48頁），關於身體酒精濃度與肇事率之關係所示，於血
    液中酒精濃度達170mg/dl時，肇事率已為正常值之50倍。況
    參酌吳麗玉所有前開自小客車係停駛在路旁，且當時天候晴
    、夜間有照明、視距良好，有道路交通事故現場圖及道路交
    通事故調查報告表(一)、(二)在卷可考（見本院審卷第129 至13
    1 頁），客觀上並無不能注意之情事，原告騎乘機車行經事
    故地點時，本應可發覺在其前有車輛停放，而採取閃避行為
    ，竟仍擦撞停駛之自小客車。據上，足認原告因酒精濃度過
    高，致其視覺能力變差及運動反射神經遲緩，因而疏未能注
    意車前狀況，而發生系爭車禍，是原告酒醉已影響其行車能
    力，致疏未注意車前狀況，亦為系爭車禍肇事原因之一。
  (二)按系爭保險契約第22條第1 項第3 款除外責任條款載明：「
    被保險人直接因下列事由致成死亡、殘廢或傷害時，本公司
    不負給付保險金的責任：……(3)被保險人飲酒後駕（騎）車
    ，其吐氣或血液所含酒精成分超過道路交通法令規定標準者
    。…」，而該條款約定意旨，目的在限制被保險人因故意或
    重大過失之不當行為使保險事故發生而獲取不當之利益，以
    及保障保險人僅需於事前評估並願承受之風險範圍內負擔可
    能給付保險金之利益，即實係認定酒醉駕車之高危險行為，
    無異等同於被保險人之自殺自殘行為，如被保險人飲酒後駕
    車，其吐氣或血液所含酒精成分高過道路交通法令規定標準
    ，應足以推定被保險人有故意或重大過失，將自己置於極易
    致傷或死亡之高危險環境中，若就此情形仍由保險人負擔給
    付保險金之義務，不但易使被保險人或受益人獲取不當利益
    ，且已逾保險人所願承擔之合理風險。而所謂「直接」與「
    間接」對稱，係指被保險人飲酒後駕（騎）車之行為與其死
    傷之結果有直接聯絡關係，即指酒後駕（騎）車之行為直接
    促其死傷結果之發生，而不包括間接與其死傷結果有所牽連
    之情形。準上，系爭保險契約除外責任條款「直接」之涵意
    ，並非須為「絕對」、「唯一」因素，而係指被保險人於酒
    精濃度超過道路交通法令規定標準時，如仍貿然駕（騎）車
    ，並因此發生車禍而導致死傷，該飲酒駕（騎）車即係直接
    造成死傷結果之原因力之一，具有直接因果關係，符合此除
    外條款，而不排除另有其他共同導致該死傷發生之因素。查
    ，本件原告於系爭車禍後，送醫經檢測出血液酒精濃度為19
    7.6mg/dl（換算呼氣測試酒精濃度為0.98mg/l），已如前述
    ，顯已違反上開道路交通安全規則之酒後駕車標準。又原告
    當時已因酒後注意能力下降，疏未注意車前狀況，致擦撞停
    駛中之自小客車，即原告酒醉駕車亦為系爭車禍肇事原因之
    一，亦如前述。基此，原告飲酒過量後仍為駕駛之行為，既
    為系爭車禍發生原因之一，且其因車禍受有傷害，則原告酒
    醉駕車導致其受傷之直接原因，堪予認定。依上說明，已符
    合系爭保險契約第22條第1 項第3 款除外條款約定事由。從
    而，原告主張酒醉駕車並非系爭車禍之直接原因云云，即屬
    無據。
  (三)又查，保險事故之發生可能由數個適當條件所引起，若此數
    個條件競合而引發一損害，不論該損害可由該數個條件單獨
    或須合力始可引起，均可稱此條件為競合之原因。又承保原
    因與未承保原因兩者競合，而造成損害結果之情形，若此未
    承保原因，為保險契約或法律明文規定，特別有意將之列為
    不包括（除外）之原因者，則保險人不負保險賠償之責，此
    為所謂「不包括（除外）佔優勢」原則。蓋承保原因與不承
    保原因競合造成損害者，專就承保原因與損害間是否具有法
    律所承認之因果關係，而定保險人之保險賠償責任，符合保
    險契約之目的，若承保（包括）之原因與法律或契約明文規
    定不包括（除外）之原因相競合時，則依契約之目的，可知
    雙方當事人對此事故原因之評價，顯然不同於單純之未承保
    原因；單純之未承保原因對承保損害而言，雖亦屬某種程度
    之不包括原因，但此種「不明顯之不包括原因」和「明顯之
    包括原因」相較之下，後者之效力當然強於前者，惟「明顯
    之包括事故原因」和「明顯之不包括事故原因」相衝突時，
    可知當事人有意以「不包括原因」之效力排除「包括原因」
    所具有者，因此若損害結果之發生由包括之原因和明文規定
    之不包括（除外）原因競合而引起，且兩者皆為適當條件時
    ，保險人不負保險賠償之責。據此而論，本件保險事故之發
    生適當原因有吳麗玉之違規停車及原告酒後駕車，已如前述
    ，其中因酒精效力所引起者，既屬保險條款明文約定為除外
    責任之不包括項目，顯然當事人雙方同意，此得排除其他同
    時亦屬損害結果適當原因而為保險契約所承保者；換言之，
    損害結果之發生適當原因雖有多數，而其中一原因為明文約
    定不包括者，則此「不包括」之效力應優於其他，益徵被告
    即保險人不須負保險賠償之責。
五、綜上所述，原告雖於系爭保險契約有效期間內，發生系爭車
    禍，致受有前開傷害，惟造成系爭車禍原因力之一，係因原
    告飲酒後駕（騎）車，即酒醉駕（騎）車為直接造成死傷結
    果之原因力之一，具有直接因果關係，符合系爭保險契約第
    22條第1 項第3 款規定之除外責任，被告據此主張不負給付
    保險金責任，並無不合，是原告依保險契約法律關係，請求
    被告應給付原告3,142,000 元，及自95年8 月10日起至清償
    日止，按年息百分之10計算之利息，為無理由，應予駁回。
六、本件事證已臻明確，兩造其餘攻擊防禦方法及舉證，核與判
    決結果無影響，爰不另一一論述，附此敘明。
七、據上論結，本件原告之訴為無理由，依民事訴訟法第78條，
    判決如主文。
中    華    民    國    97    年    7     月    29    日
                  民事第六庭  法  官 洪榮家
中    華    民    國    97    年    7     月    29    日
                  民事第六庭  書記官 王紀芸
正本係照原本作成。
如不服本判決，應於送達後20日內，向本院提出上訴狀並表明上
訴理由，如於本判決宣示後送達前提起上訴者，應於判決送達後
10日內補提上訴理由書（須附繕本）。


司法院資訊處製作；財團法人民間司法改革基金會備份。
